臺灣臺中地方法院民事判決
110年度訴字第885號
原      告  陳佳鷺  

訴訟代理人  黃勝雄律師
被      告  陳丞煜  
兼  上一人
訴訟代理人  陳朝慶  
被      告  陳武忠  
            陳王彩鑾
上  一  人
訴訟代理人  陳裕銘  
被      告  陳玫秀  

            陳王淑暖
上  一  人
訴訟代理人  林勝安律師
            陳榮貴  
被      告  陳清塗（即陳天福之承受訴訟人）



上列當事人間請求分割共有物事件，本院於民國111年6月17日言
詞辯論終結，判決如下：
    主      文
兩造共有如附表所示之土地均應予變價分割，所得價金按附表「
應有部分」欄所示之比例分配。
訴訟費用由兩造按附表「應有部分」欄所示之比例負擔。
    事實及理由
壹、程序方面： 
一、按不變更訴訟標的，而補充或更正事實上或法律上之陳述者
    ，非為訴之變更追加，民事訴訟法第256條定有明文。查原
    告訴之聲明雖有數次變更，然其實質內容，均係就分割方法
    之補充或更正，惟法院定分割方法，本有自由裁量之權，不
    受當事人聲明或主張之拘束，是原告所為分割方法之補充或
    更正，經核均屬補充或更正事實上之陳述，揆諸前揭規定，
    應予准許。
二、被告陳天福於民國110年10月8日死亡，由其子陳清塗單獨繼
    承如附表所示之土地（下合稱系爭土地，個別逕稱地號）應
    有部分各16分之1，並於110年12月24日以分割繼承為原因辦
    妥所有權移轉登記，有除戶戶籍謄本、陳天福之繼承系統表
    、系爭土地登記第一類謄本（所有權個人全部）及遺產分割
    協議書附卷可憑（見本院卷第273至275頁、第289至293頁）
    ，陳清塗於110年11月26日具狀聲明承受訴訟，經本院於111
    年6月7日將上開書狀繕本送達原告（見本院卷第271、357頁
    ），核無不合，應予准許。
三、被告陳玫秀經合法通知，未於言詞辯論期日到場，核無民事
    訴訟法第386條各款所列情形，爰依原告之聲請，由其一造
    辯論而為判決。
貳、實體方面：
一、原告主張：兩造共有系爭土地，面積及應有部分均如附表所
    示。系爭土地使用分區均為特定農業區，並無法令限制不得
    分割，亦未有因物之使用目的而不能分割之情形，兩造復未
    以契約訂有不分割之期限，然兩造無法就分割方法達成協議
    ，爰請求裁判分割系爭土地。而因系爭土地之地形狹長，僅
    121地號土地南側臨路，119地號土地則為袋地，難以原物分
    割，爰依民法第823條第1項、第824條第5項規定，請求將系
    爭土地均變價分割，所得價金按兩造應有部分比例分配等語
    。並聲明：如主文第1項所示。
二、被告陳丞煜、陳朝慶、陳武忠、陳王彩鑾、陳清塗、陳王淑
    暖（下稱陳丞煜等6人）陳述意見略以：同意原告分割方案
    。
三、陳玫秀未於言詞辯論期日到場，亦未提出書狀作任何聲明或
    陳述。
四、得心證之理由：
（一）按各共有人，除法令另有規定外，得隨時請求分割共有物
      。但因物之使用目的不能分割或契約訂有不分割之期限者
      ，不在此限，民法第823條第1項定有明文。查原告主張系
      爭土地為兩造共有，面積及應有部分比例均如附表所示，
      土地使用分區均為特定農業區，使用地類別均為甲種建築
      用地，均無法令限制不得分割，亦未有因物之使用目的而
      不能分割之情形，兩造復未以契約訂有不分割之期限，然
      兩造無法就分割方法達成協議等節，有系爭土地登記第一
      類謄本、地籍圖謄本、臺中市都市發展局110年4月15日中
      市都建字第1100064084號函等件為證（見本院卷第33頁、
      第89至99頁、第103頁、第第349至355頁），且為陳丞煜
      等6人所不爭執，陳玫秀則未到場爭執，堪信為真實。是
      原告請求裁判分割系爭土地，於法尚無不合。
（二）次按共有物之分割，依共有人協議之方法行之。分割之方
      法不能協議決定，或於協議決定後因消滅時效完成經共有
      人拒絕履行者，法院得因任何共有人之請求，命為下列之
      分配：1.以原物分配於各共有人。但各共有人均受原物之
      分配顯有困難者，得將原物分配於部分共有人。2.原物分
      配顯有困難時，得變賣共有物，以價金分配於各共有人；
      或以原物之一部分分配於各共有人，他部分變賣，以價金
      分配於各共有人。以原物為分配時，如共有人中有未受分
      配，或不能按其應有部分受分配者，得以金錢補償之。以
      原物為分配時，因共有人之利益或其他必要情形，得就共
      有物之一部分仍維持共有，民法第824條第1項至第4項亦
      分別有明定。又法院定共有物分割方法，除應斟酌各共有
      人之意願外，尤應審究共有物之價格、利用前景及分割後
      各部分之經濟價值與其應有部分之比值是否相當，為公平
      、適當之分配，不受共有人主張之拘束（最高法院108年
      度台上字第1045號判決意旨參照）。查系爭土地面積共80
      9.81平方公尺（計算式：256.11平方公尺＋553.70平方公
      尺＝809.81平方公尺），為南北狹長型土地，東西兩側均
      有第三人興建之地上物阻隔通行，僅121地號土地南側臨
      路，119地號土地則為袋地，須透過121地號土地對外聯絡
      至公路等節，有系爭土地登記第一類謄本及地籍圖謄本附
      卷可佐（見本院卷第33頁、第89至99頁），並經本院會同
      地政人員到場勘驗測量屬實，有勘驗筆錄暨現場照片及臺
      中市豐原地政事務所110年12月10日函文暨所檢附之土地
      複丈成果圖在卷可憑（見本院卷第251至267頁、第283至2
      85頁）。足見若採原物分割，則勢必要沿121地號土地東
      側或西側地籍線開闢南北向之狹長道路，否則分得121地
      號土地北側及119地號土地之共有人將無法對外通行至公
      路。然此舉將使121地號土地大部分面積作為道路使用，
      並由各共有人維持共有，各共有人實際單獨分得而可供建
      築使用之面積甚小，無法為有效之利用，並減損系爭土地
      之經濟價值，難認合於全體共有人之利益，是系爭土地如
      以原物分割予各共有人，確顯有困難。參以原告及陳丞煜
      等6人均同意將系爭土地予以變價分割，陳玫秀則未到場
      或具狀表示意見，本院審酌兩造之意願，認將系爭土地予
      以變價分割，所得價金依附表所示應有部分比例分配予兩
      造，應為適當。
五、綜上所述，本院審酌上情，認將系爭土地均予變價分割，所
    得價金按附表所示之應有部分比例分配予兩造，係最公平適
    當之分割方法，爰判決如主文第1項所示。
六、本件係因共有物分割事件涉訟，應由法院斟酌經濟效用並兼
    顧兩造利益，以決定適當之分割方法，不受當事人聲明之拘
    束，亦不因何造起訴而有不同，若將訴訟費用命敗訴之被告
    負擔，在客觀上即顯失公平，爰依民事訴訟法第80條之1規
    定，命兩造按附表所示之應有部分比例負擔訴訟費用。
七、本件事證已臻明確，兩造其餘攻擊防禦方法及所提證據，經
    本院審酌後，核與判決結果不生影響，爰不逐一論述，併此
    敘明。
八、據上論結，依民事訴訟法第385條第1項前段、第78條、第80
    條之1、第85條第1項但書規定，判決如主文。
中　　華　　民　　國　　111 　年　　7 　　月　　15　　日
                  民事第四庭  審判長法  官  黃渙文
                                    法  官  林金灶
                                    法  官  董庭誌
正本係照原本作成。
如對本判決上訴，須於判決送達後20日內向本院提出上訴狀（須
附繕本）。如委任律師提起上訴者，應一併繳納上訴審裁判費。
中　　華　　民　　國　　111 　年　　7 　　月　　15　　日
                                    書記官  江慧貞
附表：
編  號 土地地號 臺中市○○區○○段000地號 臺中市○○區○○段000地號 應有部分  面  積 256.11平方公尺 553.70平方公尺   共有人 應有部分 應有部分  1 陳丞煜 32分之3 32分之3 32分之3 2 陳朝慶 32分之3 32分之3 32分之3 3 陳武忠 8分之1 8分之1 8分之1 4 陳王彩鑾 8分之1 8分之1 8分之1 5 陳玫秀 8分之1 8分之1 8分之1 6 陳佳鷺 8分之1 8分之1 8分之1 7 陳王淑暖 40分之10 40分之10 40分之10 8 陳清塗 16分之1 16分之1 16分之1